臺灣高等法院臺中分院刑事判決
110年度上訴字第1354號
上  訴  人  
即  被  告  廖俊皇


義務辯護人  劉鈞豪律師
上列上訴人即被告因偽造有價證券等案件，不服臺灣臺中地方法
院109年度訴字第351號，中華民國110年5月5日第一審判決（起
訴案號：臺灣臺中地方檢察署108年度偵字第22280號），提起上
訴，本院判決如下：
    主  文
原判決關於戊○○犯如其附表一編號四所示之罪暨定應執行刑部分
撤銷。
戊○○犯如附表一編號四所示之罪，處如附表一編號四主文欄所示
之刑及沒收。
其他上訴駁回。
戊○○上開上訴駁回與撤銷改判各罪所處之刑，不得易科罰金部分
，應執行有期徒刑肆年陸月。
    事  實
一、戊○○前因偽造有價證券等案件，經法院判處罪刑確定，惟並
    未到案執行，經臺灣屏東地方檢察署於民國101年4月19日發
    布通緝。戊○○為避免遭通緝之身分曝光，自103年起，對外
    均以「陳東志」之假名行事，先後結識丙○○、庚○○、曹○○等
    三人交往成為男女朋友，並以丙○○名義分別設立皇宇水電工
    程行（於105年4月負責人變更為曹○○）、皇瓏水電有限公司
    、大忠科技有限公司，戊○○則為該三家公司或行號之實際負
    責人，對外以總經理自居。嗣戊○○因公司經營及個人需求而
    急需資金周轉，詎竟不思以正當手法取得款項，而分別為下
    列行為：
　㈠於107年3、4月間，向乙○○借得新臺幣（下同）230萬元後，
    乙○○要求戊○○須提供擔保品，戊○○竟意圖供行使之用，基於
    偽造有價證券之犯意，暨意圖為自己不法之所有，基於詐欺
    得利之犯意，於107年4月16日某時，在位於臺中市太平區○○○之某統一超商內，明知其未經丁○○之同意或授權，卻向乙○○佯稱丁○○為其姊夫，其有不動產登記在丁○○名下可供擔保
    ，並已獲得丁○○之授權云云，而以丁○○之名義，與不知情之
    丙○○共同簽發附表二編號1、2所示之本票（在發票人欄填載
    丁○○之姓名、住址並蓋用自己的指印），以示丁○○為該等本
    票之共同發票人，再將上開本票交付乙○○而行使之，致乙○○
    誤信而陷於錯誤，同意以上開本票作為前述230萬元借款之
    擔保，使戊○○取得該債務擔保之不法利益。
　㈡於107年5月下旬，又因急需資金周轉，欲再向乙○○調借資金
    ，竟意圖供行使之用，基於偽造有價證券之犯意，暨意圖為
    自己不法之所有，基於詐欺取財之犯意，於107年5月22日某
    時，在位於臺中市東區東英路與樂業路交岔路口處之某統一
    超商內，明知其未經丁○○之同意或授權，卻仍以相同方式，
    佯裝其已獲得丁○○之授權，而以丁○○之名義，與皇宇水電工
    程行（商號登記負責人為曹○○）共同簽發附表二編號3所示
    之本票（在發票人欄填載丁○○之姓名、住址、身分證字號並
    蓋用自己的指印），以示丁○○為該本票之共同發票人，再將
    上開本票作為借款擔保，交付乙○○而行使之，致乙○○誤信而
    陷於錯誤，同意借予戊○○150萬元，並當場交付戊○○150萬元
    。
　㈢於107年6月下旬，又因急需資金周轉，欲再向乙○○調借資金
    ，竟意圖供行使之用，基於偽造有價證券之犯意，暨意圖為
    自己不法之所有，基於詐欺取財之犯意，於107年6月19日某
    時，在臺中市○區○○路000號前，明知其未經丁○○之同意或授
    權，卻仍以相同方式，佯裝其已獲得丁○○之授權，而以丁○○
    之名義，與大忠科技有限公司（公司登記負責人為丙○○）共
    同簽發附表二編號4所示之本票（在發票人欄填載丁○○之姓
    名），以示丁○○為該本票之共同發票人，再將上開本票作為
    借款擔保，交付乙○○而行使之，致乙○○誤信而陷於錯誤，同
    意借予戊○○36萬元，並當場交付戊○○36萬元。
　㈣於107年7月初，戊○○因未能依約清償積欠乙○○之債務總計約1
    100萬元，經乙○○向戊○○表示欲將前述本票均聲請本票裁定
    ，戊○○始坦承上開票據均未經丁○○之同意或授權而簽發，並
    表示其祖父己○○名下有不動產可供擔保，其可取得己○○簽發
    之本票作為擔保，請求乙○○能延期清償債務，而乙○○則要求
    必須提供其與己○○之戶籍謄本及確為己○○本人簽署之本票作
    為擔保。詎戊○○又意圖供行使之用，基於偽造有價證券之犯
    意，暨意圖為自己不法之所有，基於詐欺得利之犯意，於10
    7年7月30日某時，在不詳地點，未經己○○之同意或授權，以
    己○○之名義，共同簽發附表二編號5所示之本票（在發票人
    欄填載己○○之姓名並蓋用自己的指印），以示己○○為該本票
    之共同發票人，再將該本票交付乙○○而行使之，並向乙○○佯
    稱該本票為己○○親自簽名云云，致乙○○誤信而陷於錯誤，同
    意以該本票作為前述借款債務之擔保，並使戊○○取得該債務
    擔保及延期清償債務之不法利益。嗣戊○○仍因資金周轉困難
    而未能償還債務，經乙○○對戊○○、己○○聲請本票裁定後，己○○提出異議，始悉該本票亦係戊○○所偽造。
　㈤戊○○前與庚○○交往期間，曾於106年11月間向庚○○借款，庚○○
    轉向其父賴冬生借得120萬元後，先行交予戊○○。事後庚○○
    要求戊○○須就該筆借款提供擔保，戊○○遂於106年11月間，
    在臺中市○區○○路000號，先後簽發附表二編號6所示之本票
    及附表二編號7所示之支票各1紙，而戊○○明知其未經陳東志
    同意或授權，竟基於行使偽造私文書之犯意，於同年月30日
    某時，在附表二編號6所示之本票背面，偽造「陳東志」簽
    名1枚以為背書，同時載明「此本票與合作金庫精武分行支
    票號碼NY0000000日期107年01月10日屬同一金額，待支票兌
    現後此本票為無效票據」，並將上開本票、支票各1紙交付
    庚○○而行使之，足生損害於陳東志。
二、案經乙○○告訴及己○○委由廖秋泉、邱超偉律師訴由臺灣臺中
    地方檢察署檢察官偵查起訴。
    理  由
壹、證據能力方面
一、本判決所引用上訴人即被告戊○○（下簡稱被告）以外之人於
    審判外之陳述，檢察官、被告及辯護人迄本院言詞辯論終結
    前均未聲明異議，本院審酌上開證據資料作成時之情況，核
    無違法不當及證明力明顯過低之瑕疵，並與本案被告被訴之
    犯罪事實具有關連性，認以之作為證據應屬適當，依刑事訴
    訟法第159條之5規定，均有證據能力。
二、本判決所引用之非供述證據，查無違背法定程序取得之情形
    ，亦無證據證明有何偽造、變造之情事，經審酌與本案被告
    被訴之犯罪事實具有關連性，依刑事訴訟法第158條之4規定
    之反面解釋，均有證據能力。
貳、實體部分：
一、認定犯罪事實所憑之證據及理由：
  ㈠事實欄一之㈠至㈣部分
　　訊據被告固坦承未經被害人丁○○、告訴人己○○（以下均僅稱
    其等姓名）之同意或授權，分別冒用丁○○或己○○之名義，以
    丁○○或己○○為共同發票人，簽發如附表二編號1至5所示之本
    票，惟否認有何詐欺取財、詐欺得利及偽造有價證券之犯行
    ，辯稱：附表二編號1、2所示之本票是107年5月16日後補簽
    ，但簽發的正確日期我不知道，發票地應該是在臺中市○○區
    ○○街000號，我之所以會簽「丁○○」的名字，是因為我要向
    告訴人乙○○（下僅稱其姓名）借錢，乙○○知道○○○315號的房
    屋是我以丁○○的名義購買，乙○○表示需要保障，因此才會依
    乙○○教唆及指示簽「丁○○」的名字、蓋用指印等，冒用丁○○
    名義簽發附表二編號3、4所示之本票的原因，與簽發附表二
    編號1、2所示本票之原因相同，而簽發附表二編號5所示之
    本票也是乙○○說要一個保障，要把我家的土地作設定，是乙○○要我簽「己○○」的名字並蓋用指印，該本票面額1500萬元
    其中1200萬元是要擔保我之前跟他的借款，另外要再借200
    萬元，不過後來就沒有再借給我，乙○○跟我說給我1年的時
    間還款，但後來仍去聲請本票裁定，我否認詐欺乙○○，我簽
    發丁○○、己○○為共同發票人的本票，均非出於我的本意，是
    在被脅迫、危難之下所為等語。辯護人則為被告辯稱略以：
    由與被告之LINE對話紀錄，可知乙○○早已知悉被告之真實姓
    名，仍要求並強迫被告簽立丁○○之名義，則被告自無偽造有
    價證券及行使有價證券之故意意圖。又系爭票據係經乙○○找
    兩名不明男子到現場要求被告簽立丁○○之名義，主因為乙○○
    知悉被告有出資購買房屋登記在丁○○名下，且簽立時，係因
    乙○○已知悉被告為通緝犯，且如不簽立恐對配偶及子女不利
    ，故被告簽立時並無製作偽造文書之犯意亦無故意意圖，係
    因遭脅迫之情況始簽立。另依證人丙○○（下僅稱其姓名）於
    原審證稱係乙○○要求被告換左手簽立己○○之簽名，且要求被
    告以LINE傳送可讓背後金主認可之對話紀錄，此與告訴人所
    稱「左右開弓」相符，可見即有可能係乙○○指揮並要求被告
    簽立，則被告簽立己○○之姓名，亦可能係遭到脅迫始簽立。
    至證人庚○○（下僅稱其姓名）為保險業務員，其本已知悉被
    告之本名，且多次為被告辦理保單事宜，卻於偵查及原審作
    證時稱係到被告被抓時才知道被告之真實姓名以及被告是通
    緝犯，顯見其證詞可信度低等語。經查：
  1.被告於107年間，因公司經營及個人需資金周轉，向乙○○借
    得230萬元後，為提供乙○○擔保，明知其未經丁○○之同意或
    授權，以丁○○之名義，與丙○○共同簽發附表二編號1、2所示
    之本票（在發票人欄填載丁○○之姓名、住址並蓋用自己的指
    印），以示丁○○為該等本票之共同發票人，再將上開本票交
    付乙○○，作為該借款債務之擔保；另於事實欄一之㈡至㈣所示
    之時間、地點，因需資金周轉，欲向乙○○調借資金，亦未經
    丁○○、己○○之同意或授權，分別冒用丁○○或己○○之名義，以
    丁○○或己○○為共同發票人，分別與皇宇水電行、大忠科技有
    限公司或與自己共同簽發附表二編號3至5所示之本票（其中
    附表二編號3所示之本票在發票人欄填載丁○○之姓名、住址
    、身分證字號並蓋用自己的指印，附表二編號4、5所示之本
    票則係在發票人欄分別填載丁○○、己○○之姓名），再將上開
    本票交付乙○○作為借款之擔保，並以附表二編號3所示之本
    票借得150萬元，以附表二編號4所示之本票借得36萬元，以
    附表二編號5所示之本票作為向乙○○借款總額之擔保，並延
    期清償債務之事實，業據乙○○於偵訊及原審審理時證述（參
    他3928卷第9、10、25至27頁，原審卷二第235至274頁）、
    己○○於偵訊證述（參偵22280卷第61至65頁）、證人即被告
    之父廖秋泉於警詢證述（參他3308卷第95至99頁）、丙○○於
    偵訊及原審審理時證述（參他9271卷第22、32、33頁，原審
    卷二第275至298頁）、證人曹○○（下僅稱其姓名）於偵查及
    原審審理時證述（參他9271卷第22、31至33頁，偵22280卷
    第85至88頁，原審卷二第299至305頁）甚詳，並有民事本票
    裁定聲請狀、臺灣屏東地方法院107年度司票字第512號民事
    裁定 (參他3308卷第35、49、50頁）、附表二編號1至5所示
    之本票影本、「陳東志」名片 (參他3928卷第11至15、31頁
    ）、委託保管契約書、皇瓏水電有限公司、皇宇水電工程行
    、大忠科技有限公司之公司登記公示資料及財團法人金融聯
    合徵信中心資料在卷可佐 (參偵22280卷第111、195至207頁
    ），此部分事實，應堪認定。
  2.被告確有對乙○○施用詐術之行為，並因而取得借款、借款擔
    保或延期清償債務之利益：
  ⑴乙○○於原審審理時證稱：我是在107年3月間認識被告，當時
    他自稱陳東志，我有陸續借錢給被告，附表二編號1、2所示
    之本票，是被告於107年4月16日，在太平區○○○的統一超商
    交給我的，因為被告之前請我幫他匯230萬元到他的戶頭，
    他要過錢莊的票，他被錢莊逼得很緊要我幫忙，他說他有一
    筆錢在林新醫院被扣到年底才會下來，我當時是分2天匯款
    給他，1筆是40幾萬元、1筆是180幾萬元，總共就是匯款230
    萬元給被告，因為被告之前就有欠我錢，而被告借230萬元
    的數額很大，我說必須要有擔保，被告說他住的那間位在○○○300多號的透天厝是他買的，房子的頭期款是他出的，才剛
    買不久才住2、3個月，因為他姊夫丁○○可以貸款的成數比較
    高，所以是用他姊夫丁○○的名字買的，還說丁○○欠他很多人
    情，並曾給我看過該房屋土地所有權狀的照片、繳款單，所
    以我才相信該房屋的錢是被告出的，我請被告提供該房子給
    我擔保，被告跟我說那間房子是登記他姊夫丁○○的名字，我
    說可以用你姊夫擔保，房子設定給我或者是你姊夫簽本票，
    但被告說丁○○是公務員不願意出面，不讓我跟丁○○見面，結
    果於4月16日早上他跟我講丁○○授權他簽本票，我就說好吧
    既然丁○○授權你簽，那你就跟大忠科技公司的負責人胡小姐
    一起來，約在統一超商簽這2張本票，面額共250萬元，林新
    醫院的工程款下來就還我；附表二編號3所示之本票也是被
    告交給我的，因為他20日跳票，一直求我幫他過150萬元，
    我說我沒有錢，但我有一個方法就是我有一條錢在台北，可
    以從台北調這筆錢，被告說願意用170萬元幫我調150萬元下
    來，後來我21日跟台北聯絡之後，22日用快遞把我的票寄上
    去，就匯150萬元下來給我，我們約在統一超商，我交給被
    告150萬元，被告開170萬元的票給我，這個條件也是被告自
    己開的，那天我本來有叫曹小姐去，後來曹小姐晚到，我剛
    好要走，曹小姐才來，被告當時也是簽丁○○的名字，被告說
    房子是他的，但丁○○同意幫被告擔保簽本票，雖然當時被告
    公司的票都跳票，但我想那間房子剩餘價值還夠，所以同意
    他簽丁○○的票，我還叫他讓每個廠商去拿現金，把票收回來
    ，我本來還叫他拿所有權狀過來抵押，他說沒有，我有問他
    說你上次不是有給我看過，他說上次是給我看所有權狀的照
    片，我才想起來是這樣子；附表二編號4所示之本票也是被
    告當場簽給我的，當時我已經知道被告被通緝，而我的錢已
    經借出去那麼多，不太願意再出金，被告每天都要跟我借錢
    ，被告說他要進材料，不然他的公司沒辦法，逼得我受不了
    ，我後來硬湊給他35萬元，後來我是拿38萬元給他（按被告
    供稱僅有36萬元），我想說被告是用丁○○名下的房子作擔保
    ，反正只有10天，因為6月19日簽發該本票借款，約定6月30
    日就要還我，被告都給我拖來拖去，我說6月30日這個票若
    不還錢給我，到時候有問題，我就不管了，我要找曹小姐他
    們要錢，借這10天還我40萬元的條件也是被告開的，此時被
    告欠我沒還的錢總計將近1100多萬元，其他有過票還錢的都
    已經扣掉了；被告後來畫1個餅說林新醫院的錢7月10日會來
    ，到7月10日被告的錢都沒有下來，我不能再等下去，所有
    本票裡面只有該40萬元的票還我30萬元就沒有還了，還差10
    萬元，7月底還有1張170萬元的（按即附表二編號3所示之本
    票），我就說被告說話不算話，要將本票送裁定，要寫存證
    信函給胡小姐要把錢都拿回來，被告跟我說千萬不要，因為
    這個票沒有經過丁○○的同意，我就說你這個是偽造有價證券
    ，這樣的話我要告你，唯一的方法就是你開一個有擔保的給
    我，那時候他說他要用他阿公的土地去貸款，7月份他就下
    去，商量半天說什麼跟家裡叔叔嬸嬸吵架，我說如果這樣的
    話就請阿公開一張本票給我，我說我要當場看，不然就要側
    錄給我，不要再搞那個了，當時我與被告之間實際債權金額
    為1100出頭萬元，被告說他願意簽1200萬元，另外要再向我
    借200萬元，還有100萬元算吃紅，就要開1500萬元給我，請
    我給他1年的時間，被告後來用通訊軟體LINE拍照給我看附
    表二編號5所示之本票，我還問他說這是阿公簽的嗎，他跟
    我說對，還跟我發誓半天，我說如果是阿公親簽我就盡力幫
    忙，後來我擔心是被告自己搞的，我就說既然是阿公簽的，
    請被告隔天跟我一起下屏東再簽1張，被告就嗯嗯啊啊，我
    就覺得有問題，所以後來我連200萬元都沒有借給他等語 (
    參原審卷二第235至274頁）。
  ⑵丙○○於偵訊及原審審理時證稱：被告先設立皇宇水電工程行
    ，我看他有賺錢，後來用我的名義設立皇瓏水電有限公司、
    大忠科技有限公司，是被告叫我去合作金庫申請大忠科技有
    限公司支票，票據都是被告使用，開出去多少金額我都不知
    道，我只是掛名的負責人，107年4月間公司出現財務危機，
    被告就叫我去向乙○○借錢，附表二編號1、2所示之本票簽發
    時間我真的忘記了，因為時間過太久，我也忘記當時有誰在
    場了，當時是用電腦打好印出來，2張一起簽名蓋指印，簽
    發的地點應該是在○○○000號，因為我都在家顧小孩，我簽的
    時候是空白的，我是第一個簽名，後續是誰簽「丁○○」的名
    字我不知道，當時被告說公司財務有狀況，要跟乙○○借錢我
    才簽的，簽好我就交給被告，被告於108年5月間，要我向乙○○借款185萬元，有簽保管條，我有問被告怎麼還，被告說6
    月工程款下來就可以還，但也沒有還，107年8月被告又叫我
    簽1張本票要向郭德昌借錢來發薪水，附表二編號4所示之本
    票上大忠科技有限公司的大小章不是我蓋的，票也不是我開
    的，是由被告開的，實際負責人是被告；○○○315號房屋是登
    記丁○○的名下，他是我們姑丈的朋友，因為當時我們想要買
    ○○○這間房子，但我們貸款沒辦法貸到這麼多，我們有跟丁○○協議，請他幫我們貸款買房子，我們每個月幫他繳房貸，
    等房貸付完之後他再把房子過戶回來給我們，丁○○只是借名
    讓我們辦登記向銀行辦貸款等語 (參他9271卷第22、32頁，
    原審卷二第279至281、287至292、298頁）。
  ⑶曹○○於偵訊及原審審理時證稱：附表二編號3所示之本票我沒
    有看過，公司大小章是被告在保管，不是我保管，所以我不
    清楚這張票，附表二編號4所示之本票我也沒印象，被告簽
    發票據都是他簽他的，也沒有給我看過，被告107年5月18日
    曾帶我去公證人那邊向乙○○借170萬元，有簽1張保管條，這
    筆錢我是幫被告借的，被告說公司要用，離開公證人事務所
    我就把錢交給被告，當時並沒有簽其他文件或本票，就只有
    簽保管條，被告另外還曾經給我簽1張本票，金額由被告自
    己寫，他說要拿給德哥，於107年9月中，被告帶郭德昌到我
    家樓下，郭德昌說我有簽290萬元本票在他那裡等語 (參他9
    271卷第22、31至33頁，偵22280卷第85至88頁、原審卷二第
    299至305頁）。
  ⑷被告與乙○○間以通訊軟體LINE之對話內容略以（被告使用暱
    稱為「志..少」，為便於辨識以下均稱「被告」，對話內容
    之錯漏字，為呈現原對話內容均原文照引）：
　　2018/04/12（週四）
    11:33 被  告  【照片】
    12:58 乙○○  【照片】
    12:59 乙○○  轉過去了
    12:59 被  告  感恩林大哥
    12:59 被  告  謝謝您
    12:59 乙○○  不客氣
    12:59 被  告  【貼圖】
    2018/04/14（週六）
    20:18 乙○○  你可用
    20:19 乙○○  你缺的150萬，大致上沒問題，不過有些事
                  要當個面談一下，時間你訂
    20:22 被  告  【貼圖】
    2018/04/15（週日）
    24:41 被  告  約禮拜日早上九點在我公司，謝謝
    24:41 乙○○  OK
     8:46 被  告  小弟已在公司恭候您
     8:58 乙○○  好的！我約9:15到
     8:58 被  告  【貼圖】
     9:59 乙○○  抱歉！妳老婆的身份證照片傳給我（正反　　
       　　　　 面）
    10:00 被  告  【照片】
    2018/04/16（週一）
    10:59 乙○○  【照片】
    10:59 乙○○  陳先生錢轉過去了
    11:03 被  告  謝謝林大哥
    ……
    2018/05/22（週二）
     8:31 乙○○  【照片】
     8:37 乙○○  【照片】
     8:38 乙○○  問郵局下午或是晚間才會送達
     8:54 被  告  【貼圖】
     8:54 被  告  對方可先匯款嗎
     9:02 乙○○  應該會
     9:02 被  告  【貼圖】
     9:03 乙○○  【照片】
     9:04 乙○○  我已經盡了全力
     9:05 被  告  感恩大哥
     9:17 乙○○  今天的本票由哪個女人簽？
     9:17 被  告  曹小姐
     9:18 乙○○  皇宇？
     9:18 被  告  是的
     9:19 乙○○  那你將房屋及土地權狀一併帶著（暫押我這
                  ）到時一併交我
     9:20 被  告  啊？
     9:20 乙○○  權狀
     9:20 被  告  這些我拿不到啊
     9:20 被  告  除非過戶
     9:20 乙○○  權狀遺失可以再請
     9:21 被  告  不是有跟您說過了嗎
     9:21 乙○○  你不是有照過相？
     9:21 被  告  是他照像傳給我的
     9:21 乙○○  權狀不在你身？
     9:21 乙○○  那也沒關係
     9:21 被  告  楊先生名字怎可能在我身上
     9:22 乙○○  那就寫本票就好
     9:22 乙○○  何時簽票？
     9:22 被  告  好的
     9:22 乙○○  何時？
     9:24 被  告  中午過後可以嗎？
     9:25 乙○○  一切看你，簽完後才可能播錢
     9:27 被  告  好
    ……
    2018/06/19（週二）
    10:28 乙○○  要到1:30才能送到公司
    10:28 被  告  【貼圖】
    10:28 乙○○  只有35
    10:28 被  告  【貼圖】
    10:29 被  告  拜託再幫我湊個五萬
    10:29 被  告  黑金剛會多好幾顆
    10:29 乙○○  已經挖光了
    10:29 被  告  你還有地下室還沒挖
    10:29 乙○○  我5萬可買3大箱
    10:30 被  告  靠……我給你五大箱
    10:30 被  告  什麼沒有，水果最多
    18:51 乙○○  7:10號的票喬好了
    18:52 乙○○  明天你領票先密我
    19:25 被  告  【貼圖】
    19:27 乙○○  在公司？還是家？
    19:42 乙○○  通話時間0:28
    22:00 乙○○  林新的票前後要2天的變現的時間給我！
    22:01 乙○○  無法隔天就轉成現金
    22:14 被  告  好啊
    ……
    2018/07/29（週日）
    10:48 乙○○  明天170萬的票？？？？？？
    10:49 被  告  我盡力處理
    10:49 乙○○  阿公背書我就幫你去抓
    10:50 被  告  瞭解
    10:50 乙○○  不然你自己看著辦！
    10:50 被  告  230萬的薪水？
    10:50 乙○○  我跳票！你跑路！
    10:51 乙○○  有背書（阿公親簽）…我就盡力
    10:51 被  告  好
    10:52 乙○○  時間上要來的及……晚了就怨不得我
    10:52 被  告  知道啦
    10:52 乙○○  至少給我4-5天時間
    ……
    13:01 乙○○  你要他幫你擔保佑不是要土地設定？
    13:02 乙○○  你將你的實際情形一五一十的跟他說（如果
                  沒人擔保你會很慘）
    13:02 乙○○  坦坦白白的跟他說！
    13:03 被  告  現在是擲沒杯
    13:03 乙○○  他如果不幫你…神仙都幫不了你
    13:03 被  告  阿公說土地公還在查
    13:03 乙○○  那就只好認命了！
    13:05 乙○○  你將你的實際情況跟阿公說清楚…由他決定
    ……
    15:02 被  告  多少金額他都簽，其他的動作他不想也不做
    15:02 乙○○  當面親簽本票？
    15:03 被  告  多少金額他都簽，其他的動作他不想也不做
    15:03 乙○○  何謂其他動作？
    15:03 被  告  最後妥協了
    15:04 乙○○  請戶籍謄本呢？
    15:04 被  告  就是本票簽完我帶上去而已
    15:05 乙○○  你帶上來？
    15:05 被  告  其他，阿公說死也不用
    15:05 乙○○  誰知是誰簽的？
    15:05 被  告  阿公說，我在逼死他
    15:05 被  告  我們倆個都哭了
    15:06 乙○○  你到時候又搞楊那套！
    15:06 被  告  我最大底限了
    15:07 乙○○  戶籍謄本總要有吧？
    15:07 被  告  給我一年時間，憑我的頭腦，應該可以還清
    15:07 乙○○  別又在吹了
    15:08 乙○○  都搞到如今地步了
    15:09 乙○○  還在跟我說給你一年時間
    15:10 乙○○  第一筆40萬都尚欠10萬
    15:10 被  告  我知道這樣不合理
    15:10 乙○○  後續的950
    15:11 乙○○  我還信你的話？
    15:11 被  告  但如果我肯努力，相信會有還清的一天
    15:12 乙○○  如果？如果不呢？我不該死？
    15:12 被  告  您老人家不壞，俠義心腸
    15:12 被  告  只是沒安全感而已
    15:12 乙○○  我現在不可能聽你的話
    ……
    15:16 乙○○  那何時一起下去給阿公簽本票？
    15:17 被  告  我剛剛已經說
    15:17 被  告  只願意簽完讓我帶上去，其他不願意做
    15:17 乙○○  你又打算自己來？
    15:18 被  告  看筆跡就知道
    15:18 被  告  阿公不識字，只會自己的名字
    15:18 乙○○  那我傳本票上去，一手簽你一邊錄影……
    15:18 乙○○  這樣可以吧？
    15:19 被  告  我問
    15:19 被  告  再溝通一下
    15:19 被  告  先等我
    15:20 乙○○  我沒親見或是有影片錄影（阿公簽名按手印
                  ）我不可能信
    15:30 乙○○  或是我明天專程下去？
    15:35 乙○○  【照片】
    15:38 乙○○  怎？不是阿公答應簽了？
    15:39 乙○○  你邊上錄影有差嗎？
    15:40 乙○○  錢可是你如數取走的
    15:41 乙○○  如今你甭想跟我玩虛的
    ……
    2018/07/30（週一）
    14:21 被  告  【照片】
    14:22 被  告  【照片】
    14:24 乙○○  己○○誰簽的？
    14:24 被  告  阿公
    14:24 乙○○  ok
    14:25 乙○○  帶上來
    14:25 被  告  金額沒寫
    14:25 乙○○  上來再寫
    14:25 被  告  明天有辦法嗎？
    14:26 被  告  4.5天我真的撐不住
    14:26 乙○○  晚上談好！我再去抓
    14:26 乙○○  我盡量
    14:28 乙○○  等等
    14:28 乙○○  你還沒出發？
    14:28 被  告  剛簽好啊
    14:28 乙○○  ？
    14:29 乙○○  你要阿公簽在正面
    14:29 乙○○  簽背面！到時候麻煩的是你
    ……
    14:49 乙○○  票如果滿我意（照我說的樣子開）…我盡力
                  去抓
    14:49 乙○○  最好是我傳去你拿去電腦印…再簽
    14:50 被  告  【照片】
    14:50 被  告  這裡很偏僻
    14:51 被  告  沒有電腦
    14:51 乙○○  可以
    14:51 乙○○  要蓋手印
    14:51 被  告  喔
    14:57 被  告  【照片】
    14:58 被  告  這樣可以？
    14:58 乙○○  確實是阿公簽的？
    14:58 乙○○  ？？
    14:58 被  告  看筆跡也知道，我跟他說簽錯地方
    14:59 乙○○  喔
    ……
    23:11 乙○○  我將你的本票傳去給弟弟看了
    23:12 乙○○  地地問我：你阿公簽這本票時（問我是否在
                  場？）我就實情已告
    23:13 乙○○  弟弟說:如果是真的阿公簽的那就沒問題…
                  但不知阿公是否有財產？
    23:15 乙○○  如果不是阿公簽的.那也沒保障！……弟弟
                  懷疑這是你用左手簽的
    23:16 乙○○  除非真正是阿公簽的而且阿公真正有財產（
                  而且足夠擔保債權額）才有用！
    23:22 乙○○  我想：除非能證明確是本人所簽.也確有足
                  夠財產.讓我安心也讓我好面對我的債權人.
                  ……我想跟你打個招呼：能否先讓我聲請假
                  扣押（不拍賣財產）等你如期清償時就側銷
                  ？？？？？？？？？？？
    23:22 被  告  假扣押後我家人就知道了啊
    23:22 被  告  你不是說一年
    23:23 乙○○  確實是阿公簽的又沒關係
    23:23 被  告  給你這張只是個保障，讓我好好做不行嗎
    23:23 乙○○  扣押一年阿
    23:24 乙○○  問題沒人敢確定是真的阿（誰要你有前科）
    ……
    23:28 被  告  我們可以協議，如果三個月後，我沒履行，
                  再申請好嗎？
    23:29 被  告  信我這一次好嗎
    23:29 乙○○  問題在我弟弟，他不信我哪去抓錢？
    23:30 乙○○  被你乎弄了好幾次……我信他怎會信？
    23:31 乙○○  明天我幫你找周董抓抓看吧
    23:31 被  告  拜託你
    23:31 被  告  怎樣我會配合你
    2018/07/31（週二）
    24:27 乙○○  既然你說會配合我！……那明天你陪我一起
                  下屏東（證明確實是阿公的簽名跟手印）…
                  …我就挖個200出來借你
    24:28 被  告  這真的是為難我
    24:28 乙○○  財產明細我就暫免你提出
    24:28 被  告  我一再跟阿公保證
    24:28 被  告  不會怎樣
    24:28 乙○○  莫非你又玩楊的那招？
    24:29 被  告  也不會有人來找
    24:29 被  告  他才肯簽
    ……
    24:33 乙○○  問題不在我…弟弟不可能再給了
    24:34 乙○○  除非確認親簽
    24:34 被  告  這樣分明是要我死
    24:34 乙○○  事你自己照成的
    24:35 乙○○  不要怨我！我夠挺你了
    24:35 乙○○  550後又2-3次
    24:35 被  告  我知道啊，但你能不能再救我一次啊
    24:35 乙○○  你為何不我的開給我
    24:36 被  告  先讓我穩定好嗎
    24:36 乙○○  徹錄也不肯
    24:36 乙○○  我去簽也不要
    24:37 乙○○  明顯就是其中有問題
    24:37 乙○○  你不坦然的給我保障其餘免談
    24:37 被  告  是，真的是有問題，我阿公被我二叔嚇過，
                  現在很提防這點
    24:37 乙○○  虧你還是個通緝犯！
    24:38 乙○○  明明就玩左右開弓……你還敢拿來耍我？
    24:38 被  告  我沒耍你啊
    24:39 乙○○  你這態度我還救你？你真當我傻瓜！
    24:39 被  告  都敢拿給你，又申請謄本，就不是耍你
    24:39 乙○○  明明就是偽券
    24:40 乙○○  拿來呼弄我？
    24:40 乙○○  存著暗心？
    24:40 被  告  天啊
    24:40 被  告  我只想穩定公司，也沒耍你，為何你要這樣
    24:41 乙○○  你當我會為了固本不捨的動你
    24:41 乙○○  拿偽票為了救公司？
    24:42 乙○○  公司不倒都不行！…是你自找的
    24:43 乙○○  除非你在陪我下去給他簽
    24:43 乙○○  不然你就別怪我了
    24:44 被  告  我真的不知道該說什麼
    24:44 被  告  真的誠心要拜託你
    24:44 乙○○  你說啊！
    24:44 被  告  你一直誤解我
    24:44 被  告  該給的我會給
    24:44 乙○○  用偽券來借前是誠心？
    24:44 被  告  為何就是不給我機會
    24:45 乙○○  放你的屁！
    24:45 乙○○  沒誠心！還救你」等語，有該通訊軟體對話
    紀錄文字檔在卷可憑（參原審卷一第63、149至151、197至1
    99、297至302、319至323、327至331頁）。復有附表二編號
    1至5所示之本票影本、乙○○民事本票裁定聲請狀等可佐（參
    他3928卷第11至15頁，他3308卷第35頁）。
  ⑸綜合前揭證據資料可知，被告經營之公司及工程行於107年4
    月間即已出現財務危機，並向乙○○調借資金，被告先後亦曾
    請丙○○、曹○○分別簽立票據、保管條等，四處借款周轉，而
    當時因被告與丙○○共同居住在臺中市○○區○○街000號房屋，
    並自稱該房屋為其等所購買，因貸款需求而借名登記在友人
    丁○○名下，有定期匯款繳納房屋貸款，被告復曾向乙○○出示
    該房屋所有權狀之翻拍照片，因此被告佯稱其已獲得丁○○授
    權，逕以丁○○之名義為共同發票人，於事實欄一之㈠至㈢所載
    時間、地點，分別簽發附表二編號1至4所示之本票，並交付
    乙○○而行使之，使乙○○不疑有他，因誤信而陷於錯誤，同意
    分別以各該本票作為被告借款之擔保或交付被告約定之借款
    金額。嗣於107年7月初，因被告未能清償附表二編號4所示
    之本票所擔保之全部借款本息債務（本票面額40萬元，被告
    借款36萬元，然僅清償30萬元），乙○○表示欲將附表二編號
    1至4所示之本票均聲請本票裁定，被告始坦承簽發上開本票
    實際上並未取得丁○○之同意或授權，並因此表示願改以其祖
    父己○○名下之財產作為擔保，並向乙○○允諾會請己○○親自在
    本票上簽名，嗣被告即於附表二編號3所示之本票到期日屆
    至前（107年7月31日），返回屏東老家，尋求己○○協助，以
    己○○之名義共同簽發附表二編號5所示之本票，然因乙○○唯
    恐被告可能再次假冒他人名義偽造本票，遂要求被告必須將
    己○○簽名過程錄影或由乙○○陪同南下親自見證，惟因被告均
    不願意配合，乙○○不禁起疑，且不願再貸放資金予被告，並
    旋即於107年8月間就附表二編號5所示之本票聲請本票裁定
    ，以擔保其債權之事實，應堪認定。是以，被告對乙○○佯稱
    其獲得丁○○之同意或授權，簽發附表二編號1至4所示之本票
    ，及佯稱附表二編號5所示之本票為己○○親自簽名提供擔保
    ，分別將上開本票交付乙○○而行使之，自屬於對乙○○施用詐
    術之行為甚明，被告並因此分別取得約定之借款、借款之擔
    保或延期清償債務之利益。
  3.被告雖辯稱偽造附表二編號1至5所示之本票均係受乙○○所教
    唆、指示，均非出於其本意，而是在受脅迫、危難之下所為
    等語，並舉丙○○於本院審理時證述內容為憑（參本院卷二第
    91至112頁）。惟查：
　⑴觀諸前揭被告與乙○○間通訊軟體LINE之對話內容，均係被告
    三番兩次向乙○○告貸，請乙○○協助度過資金難關，並無被告
    所辯之乙○○教唆、指示或要求其簽發有丁○○名義的本票情事
    （被告111年2月16日刑事答辯暨聲請調查證據㈢狀第5頁以粗
    體字標示註記稱【告訴人要求並請被告簽發有丁○○名字之本
    票】云云，惟綜觀該次對話前後文義，被告與乙○○對談內容
    乃針對權狀一事，即乙○○要求被告將房地權狀帶著，被告則
    表明權狀不在其身上，此時乙○○則表示那就寫本票就好，全
    文並無乙○○要求、教唆、指示或要求其簽發有丁○○名義的本
    票之字句及文義，被告此部分說明，自無法為本院所採用）
    ；嗣至107年7月間，因乙○○已知悉被告冒用「丁○○」名義簽
    發本票，因此要求被告須另提供擔保，並再三強調必須是其
    「阿公親簽」的本票，甚至要求被告須將簽名的過程錄影或
    親自去見證，然被告僅回傳照片，經乙○○再三向被告確認是
    否為己○○本人親簽，被告仍信誓旦旦表示確實為己○○之筆跡
    等語，與被告前揭所辯顯然不符，且若非被告確曾偽冒丁○○
    之授權簽發本票欺瞞乙○○，乙○○豈有再三向被告確認是否為
    己○○本人親簽之必要？被告辯稱上開本票均為乙○○所教唆、
    指示，均非出於其本意而是在危難之下所為等語，核與前揭
    通訊軟體LINE之對話內容全然不符，難為本院所採信。
  ⑵依被告所述，乙○○係從事民間貸放工作之人，其所關心者，
    莫過於如何確保其放款本息之債權可順利收回，因此勢必要
    求借貸者提出確實之擔保，倘若日後借貸者無力清償借款，
    可順利從保證人或擔保物取償，要無刻意指示、收受偽造之
    票據作為擔保之理，否則，無異是自毀其債權之擔保，徒增
    其放款呆帳之風險，是被告前揭所辯，亦與一般借貸常情不
    符，委難採信。
  ⑶被告雖另提出簡訊1份 (參原審卷二第371頁），然觀該簡訊
    內容略為，乙○○傳簡訊向丙○○表示因被告自稱其房屋為借名
    登記在丁○○名下，並取得丁○○之授權，因此讓被告以丁○○之
    名義簽發本票等語，核與乙○○前揭證述內容大致相符；依此
    ，林振寰既係在被告自陳獲得丁○○授權，始認同由被告以丁○○名義簽發本票，核與被告所辯其係在被教唆、脅迫等不得
    已情形下始為上述簽發本票行為乙節，不相符合，自不足為
    有利被告之認定。
  ⑷丙○○於原審審理時，雖證稱曾聽聞被告在電話中向乙○○表示
    其筆跡與己○○的不同，乙○○表示可換另一隻手試寫看看等語
     (參原審卷二第296、297頁），又於本院審理時證稱，乙○○
    要求被告簽寫附表二編號2本票上丁○○姓名時其有在場，是
    在太平區○○○315號簽的，當時乙○○有說如果你不簽的話，要
    把你的老婆跟小孩帶走等語（參本院卷二第92、93頁）；被
    告簽附表二編號3本票前，有聽聞乙○○打電話威脅被告說，
    你要看好你的老婆跟小孩，不然他隨時可能會消失，乙○○也
    會到我上班地方，我也因此丟了工作，我也有看到乙○○要求
    被告簽己○○名字的LINE對話內容等語（參本院卷二第92至95
    頁）；惟丙○○此部分證述內容與前揭被告與乙○○間之通訊軟
    體LINE對話內容及一般借貸常情不符，是否合於真實，容有
    疑義；況丙○○於原審審理時亦證稱：對附表二編號5所示之
    本票面額、發票日期、借款金額、本票上是否還有其他人的
    名字都不知道，本票簽發時是否在場亦忘記了等語 (參原審
    卷二第295至298頁），顯見丙○○對於該紙本票之簽發過程與
    內容，實際上均毫無所悉；再者，依丙○○證述與被告係於10
    8年1月10日始辦理結婚登記（參本院卷二第106頁），而丙○○於107年4月間僅係公司名義負責人，則乙○○何以在渠二人
    未結婚之時，對丙○○以被告老婆相稱，並以此為要脅?再依
    丙○○上揭證述內容，乙○○明顯已涉及恐嚇犯行，即認戊○○是
    時為通緝犯而不敢自行報警，何以丙○○均未有任何報警求助
    情事（丙○○於本案偵查開始曾具名對被告提出詐欺告訴【參
    他9271號卷第3頁】，並無不敢求助檢警之情事，何以其對
    有人身威脅之乙○○恐嚇犯行，迄未曾見有任何求助或報警情
    事）?在在均屬有疑；此外，本案被告所提出或聲請本院調
    查之證據資料亦無從佐證丙○○上揭證述為真實（被告請求調
    閱監視錄影均屬無著，如後述）。是則丙○○上揭證述內容，
    是否係有意迴護、附和被告之詞，或對於被告在電話中之交
    談內容有所誤會，殊非無疑，尚難據以作為對被告有利之認
    定。
  ⑸經本院依被告聲請調閱各路口及便利商店監視錄影結果，因
    時間久遠均查調無著，此有卷附臺中市政府警察局第三分局
    111年2月22日中市警三分偵字第1110007999號函及檢附之員
    警偵查報告（參本院卷三第215至217頁）、臺中市政府警察
    局太平分局111年3月2日中市警太分偵字第1110005549號函
    及所附照片（參本院卷三第235至240頁）、統一超商股份有
    限公司111年3月18日刑事陳報狀（參本院卷三第303頁）臺
    中市政府警察局太平分局111年3月21日中市警太分偵字第11
    10008278號函（參本院卷三第305頁）、臺中市政府警察局
    第三分局111年3月21日中市警三分偵字第1110011786號函及
    檢附之員警職務報告（參本院卷三第317至319頁）；據上，
    被告所稱遭乙○○脅迫簽發本票乙節，亦無從查證屬實，自無
    法為有利被告之認定。
  4.被告另辯稱附表二編號1、2所示之本票是107年5月16日後所
    補簽，發票地應該是在臺中市○○區○○街000號等語，惟該等
    本票簽發緣由、時間、地點與經過，業據乙○○證述甚詳，已
    如前述；而該等本票上記載之發票日期「107年4月16日」均
    係以電腦打字、列印，並無何塗改痕跡(參他3928卷第13頁
    ），且被告經營之公司於107年4月間即已出現財務危機等情
    ，亦如前述；再參照前述被告與乙○○間之通訊軟體LINE對話
    內容，被告於107年4月16日前，確實有向乙○○調借資金、匯
    款，甚至相約在公司見面之對話紀錄，均足以佐證乙○○之證
    述應非虛妄，堪以採憑。被告此部分辯詞，亦無法為本院所
    採信。
  5.辯護人為被告辯稱另以：臺灣屏東地方法院107年度司票字
    第512號裁定認定己○○係背書人，故此部分不應認係偽造有
    價證券罪，被告僅應負偽造私文書罪責等語；惟按稱本票者
    ，謂發票人簽發一定之金額，於指定之到期日，由自己無條
    件支付與受款人或執票人之票據。在票據上簽名者，依票上
    所載文義負責。二人以上共同簽名時，應連帶負責。背書由
    背書人在本票之背面或其黏單上為之。票據法第3條、第5條
    、第124條準用同法第31條定有明文。本件附表二編號5之本
    票，係由被告於本票正面發票欄位置簽名，而己○○之簽名位
    置，則係於本票正面左方，且緊鄰發票欄位置，至該簽名位
    置有無記載「發票人」字樣，對己○○係本票形式上之發票人
    ，顯無影響，依前揭票據法規定，自屬共同發票人；據上，
    辯護人以上揭臺灣屏東地方法院裁定意旨認附表二編號5部
    分，己○○於系爭本票僅係背書，故被告應負之法律責任為偽
    造私文書罪責等語，尚無法為本院所採用。
  6.基上，被告如事實欄一之㈠至㈣部分之各犯行，皆事證明確，
    被告所辯各節，均無法為本院所採用。
  ㈡事實欄一之㈤部分：
　　上揭事實欄一之㈤犯行部分，被告雖坦承於附表二編號6所示
    支票上簽寫「陳東志」之姓名等節，惟否認有偽造文書犯行
    ，並辯稱：庚○○早知其本名為戊○○，而上揭簽寫「陳東志」
    行為係雙方通謀虛偽意思等語，並舉元大人壽保險股份有限
    公司111年3月17日元壽字第1110000796號函及檢附之戊○○保
    險資料影本為憑（參本院卷第307至313頁）；惟查：
　1.上揭事實業據庚○○於偵訊時證述甚詳 (參他9271卷第30、31
    頁，偵22280卷第83至88、121至125頁），且被告於原審審
    理時亦坦承不諱 (參原審卷一第52頁、卷二第315、316頁）
    ，並有附表二編號6、7所示之票據影本 (參偵22280卷第89
    頁）在卷可稽。
　2.被告雖舉上揭保險資料以證明庚○○早已知其本名，然被告未
    經陳東志之同意或授權，而逕自在系爭支票偽造「陳東志」
    名義為背書行為，堪認主觀上確有行使偽造私文書之故意，
    至於庚○○是否知悉被告之本名，要屬行為人有無不法所有意
    圖之問題，與行使偽造私文書罪罪名該當與否，不生影響。
    且按偽造文書罪中之「足以生損害」，係指有足以發生損害
    之危險或疑慮而言，不以發生實質之損害結果為必要；又在
    支票背面偽造他人之署押，以為背書，其偽造支票背書，在
    票據法上係表示對支票負擔保責任之意思，為法律規定之文
    書，並非依習慣表示一定用意之證明，而此項行為，足以生
    損害於他人，故應成立偽造私文書罪（最高法院70年台上字
    第2162號判決意旨參照）。被告未獲陳東志之同意或授權，
    逕自在系爭支票偽造「陳東志」名義而為背書行為，自足以
    生損害於陳東志，此與庚○○是否知悉被告之本名，要無干涉
    ；被告此部分之辯解，自無法為本院所採用。
　3.基上，被告如事實欄一之㈤部分之犯行，事證明確，被告所
    辯，尚無法為本院所採用。
  ㈢至被告及其辯護人雖於原審審理時聲請對被告為精神鑑定，
    證明被告係受乙○○施壓，降低辨識能力而偽造附表二編號1
    至5所示之本票等語 (參原審卷二第111、123頁）。惟按行
    為人之精神狀態究竟如何，事實審法院非不得視個案具體情
    節，綜合其當時各種言行表徵，就顯然未達影響責任能力程
    度之精神狀態情形，逕行判斷，並非概須送請專家鑑定，始
    得據為論斷基礎（最高法院106年度台上字第3849、2661號
    判決意旨參照)。法院綜合行為人行為時各種主、客觀情形
    ，認事證已明，無再贅行鑑定之必要，而綜合全部卷證，自
    為合理推斷，洵非法所不許（最高法院101年度台上字第513
    3號、103年度台上字第76號判決意旨參照）。經查：
　1.依被告提出之⑴衛生福利部草屯療養院108年11月26日出具之
    診斷證明書記載，被告罹患特定場所畏懼症的恐慌症（參本
    院卷一第155頁），⑵趙玉良身心醫學診所110年12月29日出
    具之戊○○診斷證明書記載恐慌症、入睡或維持睡眠之持續障
    礙、焦慮狀態（參本院卷二第29頁），並無任何關於被告辨
    識行為能力欠缺或顯著降低之情形。
　2.被告前因偽造有價證券等案件，經法院判處罪刑確定，惟並
    未到案執行，經臺灣屏東地方檢察署發布通緝等情，有臺灣
    高等法院被告前案紀錄表可憑，且被告甚至為逃匿、脫免執
    行而對外以假名行事，並以其女友之名義設立公司、簽發票
    據，顯見被告對於偽冒他人之名義簽發票據，乃法所不容而
    懸為厲禁之事，應已知之甚詳，甚至因而逃避另案執行。
　3.觀諸前述被告與乙○○間通訊軟體LINE之對話及丙○○、曹○○之
    證述內容，可知被告係因資金周轉不良，因此三番兩次尋求
    乙○○或其他民間友人協助調借資金，未見有何辨識能力顯著
    降低之情事，充其量僅係因迫於資金需求，因此鋌而走險尋
    求民間高額利息借貸，顯然並未達影響其責任能力之程度，
    而無為精神鑑定之必要，附此敘明。
　㈣綜上所述，被告如事實欄一之㈠至㈤所示各次犯行，皆事證明
    確，均應依法論科。
二、論罪理由
  ㈠被告行為後，刑法第201條雖於108年12月25日修正公布，於
    同年12月27日生效施行，惟依其修正理由，係因本罪於72年
    6月26日後並未修正，而於94年1月7日刑法修正施行後，所
    定罰金之貨幣單位為新臺幣，依刑法施行法第1條之1第2項
    前段規定，本罪之罰金數額應提高為30倍；本次修正即係將
    前開條文罰金數額修正提高為30倍（亦即將原罰金刑之銀元
    3千元修正為新臺幣9萬元），以增加法律明確性，並使刑法
    各罪罰金數額具內在邏輯一致性。是以本條規定雖經修正，
    惟僅係將罰金數額調整換算結果予以明文化，核其構成要件
    及法律效果均未變更，即無新舊法比較之問題，應逕行適用
    裁判時之法律。
  ㈡按行使偽造有價證券本身含有詐欺性質，行使偽造有價證券
    ，以取得票面價值之對價，固不另成立詐欺罪名，但如以偽
    造之有價證券供作擔保或作為新債清償而借款，則其借款之
    行為，為行使有價證券以外之另一行為，非單純之行使偽造
    有價證券行為所得包攝（最高法院106年度台上字第1215號
    判決意旨參照）。又刑法第339條第1項、第2項分別規定詐
    欺取財罪及詐欺得利罪，前者之行為客體係指財物，後者則
    指取得債權、免除債務、延期履行債務或提供勞務等財物以
    外之財產上不法利益（最高法院86年度台上字第3534號判決
    意旨參照）。另按在票據背面偽造署押，以為背書，其偽造
    票據背書，在票據法上係表示對票據負擔保責任之意思，為
    法律規定之文書，而此項行為，足以生損害於他人，應成立
    偽造私文書罪（最高法院70年台上字第2162號判決意旨參照
    ）。
  ㈢查被告分別冒用「丁○○」、「己○○」之名義，偽造附表二編
    號1至5所示之本票，並將各該本票交付乙○○而行使之，使乙○○因誤信而陷於錯誤，分別同意被告作為借款之擔保或交付
    借款（事實欄一之㈠至㈢部分）及作為債務擔保與提供延期清
    償債務之利益（事實欄一之㈣部分），另在附表二編號6所示
    之本票背面，偽造「陳東志」之簽名，以為背書，並交付庚○○而行使之。是核：
　1.被告如事實欄一之㈠、㈣所為，係犯刑法第201條第1項之偽造
    有價證券罪、同法第339條第2項之詐欺得利罪。
　2.如事實欄一之㈡、㈢所為，係犯刑法第201條第1項之偽造有價
    證券罪、同法第339條第1項之詐欺取財罪（原審判決此部分
    容有誤載，應予更正）。
　3.如事實欄一之㈤所為，係犯刑法第216條、第210條之行使偽
    造私文書罪。
　4.被告偽造「丁○○」、「己○○」署押之行為，分別為其偽造附
    表二編號1至5所示之有價證券之部分行為，被告偽造有價證
    券後持以行使之低度行為，均分別為偽造之高度行為所吸收
    ，均不另論罪。被告偽造「陳東志」簽名之行為，為偽造私
    文書之部分行為，而其偽造私文書之低度行為，復為其行使
    偽造私文書之高度行為所吸收，均不另論罪。
  ㈣公訴意旨雖認被告就事實欄一之㈠、㈣部分係涉犯詐欺取財罪
    ，惟因被告就事實欄一之㈠部分係先向乙○○借款後，事後為
    供借款擔保，因而偽造附表二編號1、2所示之本票並交付乙○○，以取得借款擔保之利益；就事實欄一之㈣部分，則係被
    告偽造附表二編號1至4所示之本票遭發覺後，為提供新的擔
    保，因而偽造附表二編號5所示之本票並交付乙○○，以取得
    債務擔保及延期清償債務之利益，並未更有所取得其他財物
    ，是公訴意旨認被告此部分犯罪事實涉犯詐欺取財罪，容有
    未洽，惟因起訴之基本社會事實同一，並經本院告知被告及
    辯護人上開變更後之罪名，並予辯論之機會，爰依法變更起
    訴法條。
  ㈤被告基於單一犯意，於事實欄一之㈠所載之時間、地點，同時
    偽造附表二編號1、2所示之本票，並侵害同一法益，各行為
    之獨立性極為薄弱，依一般社會健全觀念，應視為數個舉動
    之接續施行，核為包括之一行為予以評價較為適當，應論以
    接續犯一罪。
  ㈥按如偽造有價證券後之行使及詐欺取財（或詐欺得利）犯行
    間具單一目的，且犯罪行為有局部重疊之情形，依社會通念
    以評價為一行為較為合理，係以一行為觸犯偽造有價證券罪
    及詐欺取財（或詐欺得利）罪，為想像競合犯，應從一重之
    偽造有價證券罪處斷（最高法院106年度台上字第1215號判
    決意旨參照）。經查，被告分別基於向乙○○借款、提供擔保
    或獲得延期清償債務之利益之單一目的，分別冒用丁○○、己○○之名義，偽造附表二編號1至5所示之本票，並交付乙○○而
    行使之，依社會通念以評價為一行為較為合理，應認係以分
    別以一行為同時觸犯偽造有價證券罪及詐欺取財、詐欺得利
    罪，均為想像競合犯，應分別從一重以偽造有價證券罪處斷
    。
  ㈦被告就事實欄一之㈠至㈤所示之犯行，犯意各別，行為互殊，
    應分論併罰。
  ㈧按刑法第59條所謂「犯罪之情狀顯可憫恕」，係指裁判者審
    酌刑法第57條各款所列事項以及其他一切與犯罪有關之情狀
    之結果，認其犯罪顯可憫恕者而言。必於審酌一切之犯罪情
    狀，在客觀上顯然足以引起一般同情，認為縱予宣告法定最
    低刑度猶嫌過重者，始有其適用。本案被告不思以正當手段
    進行一般票據往來活動或清償債務，偽以丁○○、己○○之名義
    簽發如附表二編號1至5所示本票交付與乙○○，影響交易秩序
    與票據往來對象之權利，且本票金額鉅大，情節非輕，不容
    輕縱，又被告雖與己○○簽立和解書，有被告提出之和解書1
    份可憑，惟對於實際借款與被告之乙○○則迄今尚未給付任何
    賠償金額，亦即被告就附表一部分迄今並無實際彌補其行為
    所生危害之作為。經本院審酌上情及被告所犯偽造有價證券
    罪之一切犯罪情狀，均難認有何客觀上顯然足以引起一般同
    情、縱予宣告法定最低刑度猶嫌過重情事，均無從適用刑法
    第59條規定，酌減其刑。
三、上訴駁回及撤銷改判理由
  ㈠原審審理後，認被告如事實欄一之㈠至㈢、㈤所示各犯行，皆事
    證明確，適用刑法第201條第1項、第216條、第210條、第33
    9條第1項、第2項、第55條、第41條第1項前段、第51條第5
    款、第38條之1第1項前段、第3項、第205條、第219條，刑
    法施行法第1條之1第1項規定，並審酌被告已因偽造有價證
    券等案件，經法院判處罪刑確定，並因逃匿而經臺灣屏東地
    方檢察署發布通緝，已詳如前述，素行可議，詎仍不知守法
    自制，因資金周轉需求，三番兩次冒用他人之名義簽發票據
    ，用以借貸或作為債務清償之擔保，分別詐得事實欄一之㈠
    至㈢所示之借款及財產上之不法利益，另又在票據背面偽簽
    他人姓名，以為背書，顯然欠缺法治及票據使用觀念，並影
    響票據交易安全；其於犯後雖坦承偽造有價證券及行使偽造
    私文書之犯行，惟否認有施用詐術之事實，並諉稱並非出於
    其本意，然其於案發前不惜一切代價，只想迅速借到資金或
    能暫時取得可供擔保所欠債務之利益，因此鋌而走險，從事
    本案之違法行為，於案發後不但未予清償借款，反而將自身
    違法行為責任歸咎於他人，所為實不足取，自應予非難；惟
    審酌其行為目的係為挽救公司之財務心切，所偽冒本票之發
    票人或背書人之名義人有限，而所詐欺之對象均為同一人，
    兼衡其自陳為高中肄業學歷之教育程度，之前從事水電工作
    ，家中尚育有1名未成年子女之家庭生活狀況，暨其犯罪動
    機、手段、對社會所生之危害及詐取之金額或利益多寡等一
    切情狀，分別量處如附表一編號一至三及五所示之刑，並就
    附表一編號五所示之罪刑，併諭知易科罰金之折算標準；另
    就沒收部分詳予說明如後。核其認事用法，均無不當，量刑
    亦顯已斟酌刑法第57條各款情形，並無過重之情形，應予維
    持。被告上訴仍執前詞否認犯行，並不可採，已如前述，其
    上訴為無理由，自應予駁回。
  ㈡撤銷改判部分
　1.原審以被告如事實欄一之㈣部分犯行，事證明確，予以論罪
    科刑，固非無見，惟被告於本院審理期間已與己○○達成和解
    、取得其諒解，並經己○○具狀請求予以從輕量刑（參本院卷
    附己○○111年6月15日刑事撤告狀暨所附和解書），顯見被告
    此部分犯行，已獲致部分被害人諒解（尚有乙○○部分未和解
    ），此屬攸關被告犯後態度之量刑事項，本院認前述情狀，
    已足以動搖原審判決之量刑基礎，是原審對於此一犯罪非難
    性之評價與法益侵害平復情形未及審酌，作為量定應執行刑
    之刑度依據，難認合於刑罰之公平性，而使其結果實質正當
    ，自應由本院將原判決此部分暨定執行刑，均予撤銷。
  2.爰審酌被告未經己○○同意或授權，以其名義偽造本票，供作
    借款擔保，侵害乙○○借款所應取得之擔保效用，破壞本票流
    通之交易安全，並損害己○○對外名義之公共信用，行為顯有
    不該，被告犯後雖否認犯行，且未與乙○○達成民事和解，惟
    已先與己○○和解、取得原諒，暨被告上揭自陳之智識程度、
    家庭經濟狀況暨犯罪動機、手段及所生實害等一切情狀，量
    處如附表一編號四所示之刑。
　㈢被告就上開撤銷改判部分所處有期徒刑，與上訴駁回部分所
    處之有期徒刑，其中不得易科罰金部分，因合於數罪併罰規
    定，爰依刑法第51條第5款之規定，定其應執行刑如主文所
    示。　
四、沒收部分
  ㈠按犯罪所得，屬於犯罪行為人者，沒收之；犯罪所得之沒收
    ，於全部或一部不能沒收或不宜執行沒收時，追徵其價額；
    犯罪所得已實際合法發還被害人者，不予宣告沒收或追徵。
    刑法第38條之1第1項前段、第3項、第5項定有明文。經查，
    被告就事實欄一之㈡、㈢所示之犯行，分別取得150萬元、36
    萬元之借款，核屬其各該犯行之犯罪所得，就36萬元之借款
    部分，已實際返還乙○○30萬元等情，業據乙○○於原審證述明
    確 (參原審卷二第269頁，乙○○雖係依票面金額主張40萬元
    ，然犯罪所得之認定以被告實際取得者為限），被告雖辯稱
    該附表二編號4所示之本票金額已全數返還 (參同卷第314頁
    ），惟並無其他證據可資佐證，是就被告就事實欄一之㈡、㈢
    分別取得150萬元、6萬元（即36萬元－30萬元＝6萬元）之犯
    罪所得，應依前揭規定，分別於被告附表一編號二、三所示
    之罪刑項下宣告沒收，於全部或一部不能沒收或不宜執行沒
    收時，追徵其價額。
  ㈡按刑法第205條就偽造之有價證券，固規定不問屬於犯人與否
    ，均沒收之。惟在票據上簽名者，依票上所載文義負責，二
    人以上共同簽名者，應連帶負責。又票據之偽造或票據上簽
    名之偽造，不影響於真正簽名之效力，從而，二人以上共同
    在本票之發票人欄簽名者，應連帶負發票人責任，倘其中部
    分共同發票人係偽造，因對於真正發票人部分仍屬有效，僅
    應將偽造發票人部分宣告沒收，不得將該有價證券全部沒收
    ，致影響合法執票人對於真正發票人之票據權利（最高法院
    84年台上字第1550號、97年度台上字第3887號、98年度台上
    字第6594號判決意旨參照）。經查，附表二編號1至5所示之
    本票，僅各該編號「偽造之部分」欄所示之共同發票人係被
    告偽造之有價證券，依前揭規定與說明，應僅就附表二編號
    1至5所示「偽造之部分」，於各該罪刑項下分別宣告沒收。
    至於上開本票上發票人欄內偽造之「丁○○」、「己○○」之署
    押，已屬前述偽造「丁○○」、「己○○」為發票人部分本票內
    容之一部分而包括在內，自無重複宣告沒收之必要，附此敘
    明。
  ㈢按偽造之印章、印文或署押，不問屬於犯人與否，沒收之。
    刑法第219條定有明文。至於偽造之文書，既已交付被害人
    收受，則該物非屬被告所有，除該偽造文書上偽造之印文、
    署押，應依刑法第219條予以沒收外，不得再就該文書諭知
    沒收（最高法院43年台上字第747號、89年度台上字第3757
    號判決意旨參照）。經查，被告於附表二編號6所示之本票
    背面，偽造「陳東志」之簽名1枚（即附表二編號6之「偽造
    之部分」欄所載），屬於偽造之署押，應依前揭規定宣告沒
    收。至於該紙本票業經行使而交付予庚○○，已非屬被告所有
    ，自不得併為沒收之宣告，亦附此敘明。
據上論結，應依刑事訴訟法第368條、第369條第1項前段、第364
條、第299條第1項前段，刑法第201條第1項、第339條第2項、第
55條、第51條第5款、第205條，刑法施行法第1條之1第1項，判
決如主文。
本案經檢察官陳文一提起公訴，檢察官郭景東、甲○○到庭執行職
務。
中　　華　　民　　國　　111 　年　　6 　　月　　30　　日
            刑事第七庭  審判長法  官  梁  堯  銘
                              法  官  張  智  雄
                              法  官  王  鏗  普 
以上正本證明與原本無異。  　
如不服本判決應於收受送達後20日內向本院提出上訴書狀，其未
敘述上訴之理由者，並得於提起上訴後20日內向本院補提理由書
（均須按他造當事人之人數附繕本）「切勿逕送上級法院」。因
疫情而遲誤不變期間，得向法院聲請回復原狀。
                               書記官  周  巧  屏
　　　　　　　　　　　　　　　 
中　　華　　民　　國　　111 　年　　6 　　月　　30　　日
附錄本案論罪科刑法條全文：
中華民國刑法第201條
意圖供行使之用，而偽造、變造公債票、公司股票或其他有價證
券者，處三年以上十年以下有期徒刑，得併科九萬元以下罰金。
行使偽造、變造之公債票、公司股票或其他有價證券，或意圖供
行使之用而收集或交付於人者，處一年以上七年以下有期徒刑，
得併科九萬元以下罰金。
中華民國刑法第210條
偽造、變造私文書，足以生損害於公眾或他人者，處五年以下
有期徒刑。
中華民國刑法第216條
行使第210條至第215條之文書者，依偽造、變造文書或登載
不實事項或使登載不實事項之規定處斷。
中華民國刑法第339條
意圖為自己或第三人不法之所有，以詐術使人將本人或第三人之
物交付者，處五年以下有期徒刑、拘役或科或併科五十萬元以下
罰金。
以前項方法得財產上不法之利益或使第三人得之者，亦同。
前二項之未遂犯罰之。
附表一
編號 犯罪事實 主文 一 如事實欄一之㈠所載 戊○○犯偽造有價證券罪，處有期徒刑肆年貳月。附表二編號1、2所示「偽造之部分」沒收。 二 如事實欄一之㈡所載 戊○○犯偽造有價證券罪，處有期徒刑肆年貳月。附表二編號3所示「偽造之部分」沒收；未扣案之犯罪所得新臺幣壹佰伍拾萬元沒收，於全部或一部不能沒收或不宜執行沒收時，追徵其價額。 三 如事實欄一之㈢所載 戊○○犯偽造有價證券罪，處有期徒刑參年拾月。附表二編號4所示「偽造之部分」沒收；未扣案之犯罪所得新臺幣陸萬元沒收，於全部或一部不能沒收或不宜執行沒收時，追徵其價額。 四 如事實欄一之㈣所載 戊○○犯偽造有價證券罪，處有期徒刑參年貳月。附表二編號5所示「偽造之部分」沒收。 五 如事實欄一之㈤所載 戊○○犯行使偽造私文書罪，處有期徒刑伍月，如易科罰金，以新臺幣壹仟元折算壹日。附表二編號6所示「偽造之部分」沒收。 

附表二
編號 發票日期 發票人 到期日 發票金額（新臺幣） 偽造之部分 備註 1 107年4月16日 丙○○、丁○○ 無 150萬元 共同發票人「丁○○」部分  2 107年4月16日 丙○○、丁○○ 無 100萬元 共同發票人「丁○○」部分  3 107年5月22日 皇宇水電工程行、丁○○ 107年7月31日 170萬元 共同發票人「丁○○」部分  4 107年6月19日 大忠科技有限公司、丁○○ 107年6月30日 40萬元 共同發票人「丁○○」部分 票據號碼：WG0000000 5 107年7月30日 戊○○、己○○ 無 1500萬元 共同發票人「己○○」部分 票據號碼：CH0000000 6 106年11月13日 大忠科技有限公司 107年1月10日 122萬8800元 該本票背面「陳東志」之簽名1枚 票據號碼：WG0000000 7 107年1月10日 皇宇水電工程行 無 122萬8800元 無 支票號碼：NY0000000付款人：合作金庫商業銀行精武分行